臺灣高等法院臺南分院民事裁定
110年度非抗字第10號
再  抗告人  林家弘  
代  理  人  陳建霖律師
相  對  人  吳美萱（原名吳幸娥）


代  理  人  張育誠律師
上列當事人間因聲請拍賣抵押物事件，相對人對於臺灣雲林地方
法院110年度司拍字第89號司法事務官所為准許拍賣抵押物之裁
定提起抗告，經該法院於中華民國110年10月4日以110年度抗字
第34號廢棄原裁定，再抗告人不服提起再抗告，本院裁定如下：
    主  文
原裁定廢棄。
相對人在原法院之抗告駁回。
抗告及再抗告程序費用由相對人負擔。
    理  由
一、再抗告人聲請及再抗告意旨略以：相對人吳美萱（下稱吳美
    萱）於民國（下同）104年間向再抗告人林家弘（下稱林家
    弘）借款新臺幣（下同）120萬元（下稱系爭借款或系爭債
    權），並將附表所示不動產設定擔保債權總金額140萬元之
    最高限額抵押權（下稱系爭抵押權）予林家弘。詎吳美萱迄
    未清償，為此聲請拍賣抵押物以資受償，並提出借據、他項
    權利證明書、抵押權設定契約書及存證信函為債權證明文件
    。原法院司法事務官以110年度司拍字第89號裁定吳美萱所
    有如附表所示之不動產准予拍賣；吳美萱不服提起抗告，經
    原法院以110年度抗字第34號裁定，認借據上所載「林家弘
    」、「壹佰貳拾」之筆跡，與借據上吳美萱之簽名及所書寫
    地址之筆跡不同，顯非出於一人之手，亦未載有吳美萱已向
    林家弘收取借款等文字，無從得知林家弘有交付借款予吳美
    萱之事實，由林家弘所提出之文件為形式上審查，尚難明瞭
    是否有債權存在，法院無由准許拍賣抵押物，因而裁定廢棄
    原法院司法事務官所為准許拍賣抵押物之處分，並駁回林家
    弘拍賣抵押物之聲請。林家弘不服，提起本件再抗告，主張
    ：法院就聲請拍賣抵押物之非訟事件，僅得就債權人提出之
    資料為形式上審查，無得審究借據之真偽、借款交付與否等
    實體事項，是原裁定適用法規顯有錯誤等語。
二、按非訟事件對於抗告法院有無理由之裁定再為抗告，僅得以
    其適用法規顯有錯誤為理由，非訟事件法第45條第3項定有
    明文。所謂適用法規顯有錯誤，係指裁判所適用之法規顯然
    不合於法律規定，或與司法院現尚有效及大法官會議之解釋
    ，或最高法院現尚有效之判例顯有違反，或消極的不適用法
    規，顯然影響裁判者而言（最高法院104年度台聲字第1206
    號裁定意旨參照）。次按抵押權經設定登記後，債權人因債
    務屆滿未受清償，依民法第873條第1項之規定，即得聲請法
    院拍賣抵押物，如對於此項法律關係有爭執時，亦應由有爭
    執之人提起訴訟，以求解決，不得僅依抗告程序聲明其有爭
    執，並據為廢棄拍賣裁定之理由（最高法院51年台抗字第26
    9號裁定意旨參照）。又聲請拍賣抵押物係屬非訟事件，於
    最高限額抵押，法院祇須就抵押權人提出之文件為形式上審
    查，如認其有抵押權登記擔保範圍之債權存在，且債權已屆
    清償期而未受清償，即應為准許拍賣抵押物之裁定，債務人
    或抵押人對抵押債權之存否如有爭執，應另循訴訟途徑以謀
    解決（最高法院94年度台抗字第631號裁定意旨參照）。另
    最高限額抵押權所擔保之原債權，因最高限額抵押權人聲請
    拍賣抵押物而確定；民法第881條之12第1項第5款定有明文
    。
三、經查：
  ㈠林家弘主張吳美萱向其借款120萬元，為擔保上開借款之清償
    ，於104年9月2日提供如附表所示不動產設定140萬元之最高
    限額抵押權為擔保，並經登記在案；詎吳美萱迄未清償，其
    乃向原法院聲請拍賣抵押物等情，業據林家弘提出借據、他
    項權利證明書、抵押權設定契約書及存證信函為證（附在司
    拍卷），堪認林家弘就系爭抵押權所擔保之120萬元債權存
    在，且該債權已屆清償期而未受償，已為釋明。
  ㈡次按觀諸系爭抵押權設定契約書關於擔保債權種類及範圍約
    定：「擔保債務人對抵押權人現在（包括過去所負現在尚未
    清償）及將來在本抵押權設定契約書所定最高限額內所負之
    債務，包括借款、透支、貼現、墊款」，則系爭借款債權自
    屬系爭抵押權所擔保之範圍。又聲請拍賣抵押物屬非訟事件
    ，揆諸上開說明，法院僅得就林家弘提出之文件為形式上審
    查，倘吳美萱就系爭借款債權之存否有爭執，應另循訴訟程
    序解決。茲原裁定以借據上所載「林家弘」、「壹佰貳拾」
    之筆跡，與借據上吳美萱之簽名及所書寫地址之筆跡不同，
    顯非出於一人之手，亦未載有吳美萱已向林家弘收取借款等
    文字，無從得知林家弘有交付借款予吳美萱之事實，認本件
    尚難明瞭林家弘是否有債權存在，不應准許拍賣抵押物等語
    ；顯係就借據是否真正、借款債權是否存在之實體事項而為
    審酌，而上述情節係實體上需實質調查認定之事項，是原裁
    定逕為實體認定，尚非法之所許。再抗告人主張原裁定有適
    用法規顯有錯誤之情事，應屬可採。
  ㈢至抵押權設定契約書固載「擔保債權確定期日」為114年8月3
    0日；然系爭抵押權所擔保之債權，依民法第881條之12第1
    項第5款規定，於林家弘聲請裁定拍賣抵押物時，該債權即
    已確定；系爭抵押權約定之確定日期，僅係約定於該日使系
    爭抵押權所擔保之債權確定不再繼續發生，核與系爭債權是
    否已屆清償期無涉，併此說明。
四、綜上所述，系爭抵押權既已依法登記，且其債權已屆清償期
    而未受償，則經本院形式上審查林家弘所提出之借據、他項
    權利證明書、抵押權設定契約書及存證信函，認林家弘聲請
    拍賣抵押物之要件均已具備，法院應許可拍賣抵押物。至吳
    美萱出具之借據是否真正、林家弘有無交付借款予吳美萱及
    兩造間是否確有借款債權債務存在，事涉實體上應實質調查
    認定之事項，尚非非訟程序所得審酌。從而，林家弘於原法
    院拍賣抵押物之聲請自應准許，原裁定廢棄司法事務官所為
    准許拍賣抵押物之裁定，駁回林家弘之聲請，於法尚屬有誤
    ，爰廢棄原裁定，並裁定如主文第2項所示。
五、據上論結，本件再抗告為有理由，爰裁定如主文。
中　　華　　民　　國　　110 　年　　11　　月　　30　　日
                  民事第五庭    審判長法  官  張世展 
　　　　　　　　　 
                                      法  官  莊俊華 
　　　　　　　　　　　　　　　 
                                      法  官  黃佩韻  
上為正本係照原本作成。
不得抗告。
中　　華　　民　　國　　110 　年　　11　　月　　30　　日

                                      書記官  黃玉秀
　　　　　　　　　　　　　　　　　　　　　　　　　　
附表：土地     110年度司拍字第000089號    編 土地坐落     面積 權利 備考 號 縣市 鄉鎮市區 段 小段 地號 平方公尺 範圍  001 雲林縣 ○○市 ○○  0000 1945 10000分之140  

附表：建物      110年度司拍字第000089號     編 建號 基地坐落 建物門牌 建築主要 材料及房屋層數 樓層面積 （平方公尺）  附屬建物  權利範圍 備考                 各層 合計 名稱 面積   號        （平方公尺）   001 000 雲林縣○○市○○段0000地號 雲林縣○○市○○街00號○樓 住家用、鋼筋混凝土造、6層 三層 65.34 陽台 9.65 1分之1 共有部分:公正段000建號(面積:2155平方公尺、權利範圍:10000分之184)